臺灣臺中地方法院刑事判決　99年度訴字第2848號
公　訴　人　臺灣臺中地方法院檢察署檢察官
被　　　告　謝宜君
上列被告因違反商業會計法等案件，經檢察官提起公訴（99年度
偵字第12727號），本院判決如下：
    主    文
謝宜君犯商業會計法第七十一條第一款之填製不實罪，處有期徒
刑肆月，減為有期徒刑貳月，如易科罰金，以銀元佰元即新臺
幣玖佰元折算壹日。
其餘被訴部分無罪。
    事    實
一、謝宜君係設在臺中市○○路○ 段197 之10號1 樓「元富水泥
    製品股份有限公司」（下稱元富公司）之負責人，亦為商業
    會計法第4條所稱之商業負責人，其明知元富公司於民國93
    年9月至93年11月間，與建臺發實業有限公司（負責人翁旌
    軒被訴商業會計法第71條第1項等罪，另由臺灣彰化地方法
    院以97年度訴字第283號案件審理中）、大盈國際股份有限
    公司（負責人魏進華被訴商業會計法第71條第1項等罪，業
    經臺灣高等法院以98年度上訴字第4022號判決判處有期徒刑
    壹年貳月，減為有期徒刑柒月確定）之間，並無交易事實，
    卻經由不詳管道，取得如附表所示內容不實會計憑證之統一
    發票，作為元富公司之進項憑證，基於接續將不實會計憑證
    填製於會計帳冊之單一犯意，自於93年9月至93年11月間，
    將附表所示內容不實統一發票之進貨項目及金額，委由不知
    情之臺中市記帳士鄭麗純持續登載在元富公司之現金支出傳
    票及分類帳上。
二、案經臺灣彰化地方法院檢察署檢察官陳請臺灣高等法院臺中
    分院檢察署檢察長令轉臺灣臺中地方法院檢察署檢察官偵查
    起訴。
    理    由
壹、程序方面：
    按被告以外之人於審判外之言詞或書面陳述，除法律有規定
    者外，不得作為證據；又被告以外之人於審判外之陳述，雖
    不符合同法第159條之1至第159條之4之規定，但經當事人於
    審判程序同意作為證據，法院審酌該言詞陳述或書面陳述作
    成時之情況，認為適當者，亦得為證據。當事人、代理人或
    辯護人於法院調查證據時，知有第159條第1項不得為證據之
    情形，而未於言詞辯論終結前聲明異議者，視為有前項之同
    意，刑事訴訟法第159條第1項及第159條之5分別定有明文。
    本判決後述所引用之供述證據，當事人於本院準備程序及審
    判期日均表示無意見而不予爭執，且迄言詞辯論終結前均未
    聲明異議，本院審酌上開證據資料製作時之情況，尚無違法
    不當及證明力明顯過低之瑕疵，以之作為證據應屬適當，揆
    諸前開規定，應認前揭證據資料自有證據能力。
貳、實體方面：
一、前揭犯罪事實，業據被告謝宜君於偵訊（臺灣彰化地方法院
    檢察署98年度偵字第8707號第17-18、23-24頁）、本院準備
    程序及審理中（本院卷第14頁、本院100年1月21日審判筆錄
    第3-5頁）自承在卷，核與證人鄭麗純（同上偵卷第17頁）
    於偵訊中；證人張文超（同上偵卷第20頁、本院卷第28頁）
    於偵訊、審理中之證述及證人即被告之父謝文榮（本院卷第
    26-27頁）於本院審理中證述情節相符，應認被告自白與事
    實相符。此外，復有扣案統一發票影本（同上偵卷第7-12、
    36-38頁）、現金支出傳票（同上偵卷第30-34、39-41頁）
    、元富水泥製品股份有限公司分類帳（同上偵卷第35、42-4
    5頁）、財政部臺灣省中區國稅局東山稽徵所98年10月30日
    中區國稅東山三字第0980023044號函及所附徵銷明細清單、
    裁處書、93年度營利事業所得稅結算申報更正核定通知書（
    同上偵卷第52-61頁）、元富水泥製品股份有限公司欠稅總
    歸戶明細及說明（同上偵卷第78頁）、財政部臺灣省中區國
    稅局東山稽徵所函及所附元富水泥製品股份有限公司取得不
    實進項憑證查核結果（同上偵卷第79-80頁）、財政部臺灣
    省中區國稅局營業稅制定補報繳稅額繳款書（本院卷第18頁
    ）、東山稽徵所營業稅違章（406）核定稅額繳款書（本院
    卷第19頁）、郵政匯票暨匯款執據（本院卷第21頁）、財政
    部臺灣省中區國稅局東山稽徵所99年12月23日中區國稅東山
    一字第0990026950號函暨元富水泥製品股份有限公司93年間
    取得大盈國際股份有限公司及建臺發實業有限公司開立之不
    實統一發票涉嫌違章案相關核定資料（本院卷第43-77頁）
    。綜上所述，被告前開犯行，堪以認定，依法應論罪科刑。
二、論罪科刑：
（一）查被告行為後，刑法業於94年2月2日修正公布，並自95年
      7月1日起施行。按行為後法律有變更者，適用行為時之法
      律，但行為後之法律有利於行為人者，適用最有利於行為
      人之法律，修正後刑法第2條第1項定有明文，此條規定係
      規範行為後法律變更所生新舊法律比較適用之準據法，本
      身尚無新舊法比較之問題，於新法施行後，應一律適用修
      正後刑法第2條第1項之規定，為「從舊從輕」之比較，先
      予敘明。復按本次法律變更，比較時應就罪刑有關之共犯
      、未遂犯、想像競合犯、牽連犯、連續犯、結合犯，以及
      累犯加重、自首減輕暨其他法定加減原因（如身分加減）
      與加減例等一切情形，綜其全部罪刑之結果而為比較（最
      高法院95年5月23日95年度第8次刑庭會議決議、97年4月2
      2日97年度第2次刑事庭會議決議參照）。經核：
    1.修正後商業會計法第71條規定，將得科或併科之罰金提高
      為「新臺幣60萬元以下」，較修正前得科罰金「新臺幣15
      萬元以下」罰金之刑度為高，依刑法第2條第1項前段，應
      適用修正前商業會計法第71條第1款規定論處。
    2.刑法第33條第5款有關罰金之最低數額部分：因刑法分則
      編各罪所定罰金之貨幣單位原為銀元，修正前刑法第33條
      第5款規定：「罰金：（銀元）一元以上」，而銀元與新
      臺幣間之折算，依現行法規所定貨幣單位折算新臺幣條例
      規定，以銀元一元折算新臺幣三元；修正後刑法第33條第
      5款則規定：「罰金：新臺幣一千元以上，以百元計算之
      」；經比較新舊法之規定，修正後刑法第33條第5款所定
      罰金之最低數額，較之修正前提高，自以修正前即被告行
      為時刑法第33條第5款之規定有利於被告。
    3.修法前後易科罰金折算標準之比較部分：修正前刑法第41
      條第1項前段規定：「犯最重本刑為5年以下有期徒刑以下
      之刑之罪，而受6個月以下有期徒刑或拘役之宣告，因身
      體、教育、職業、家庭之關係或其他正當事由，執行顯有
      困難者，得以1元以上3元以下折算1日，易科罰金。」，
      又易科罰金折算標準，依修正前罰金罰鍰提高標準條例第
      2條前段（已於98年4月29日公布廢止）規定，就其原定數
      額提高為100倍折算1日，即以銀元3百元即新臺幣（下同
      ）9百元折算為1日。惟修正後刑法第41條第1項前段則規
      定：「犯最重本刑為5年以下有期徒刑以下之刑之罪，而
      受6個月以下有期徒刑或拘役之宣告者，得以新臺幣1千元
      、2千元或3千元折算1日，易科罰金。」比較修正前後之
      易科罰金折算標準，以修正前刑法之規定，較有利於行為
      人（此易科罰金折算標準，係於量刑後始應決定之事項，
      無與量刑前所應適用之法律一併綜合比較），併此敘明。
    4.經綜合比較之結果，以修正前之規定有利於被告，揆諸前
      揭最高法院決議所揭示之罪刑綜合比較原則，依修正後刑
      法第2條第1項前段之規定，本件應整體適用行為時即修正
      前之規定。
（二）按統一發票係營業人依營業稅法相關規定於銷售貨物或勞
      務時，開立並交付予買受人之憑證，足以證明會計事項之
      經過，應屬商業會計法所稱之會計憑證（最高法院87年度
      台非字第389號判決意旨參照）。又會計憑證，依其記載
      之內容及其製作之目的，亦屬文書之一種，凡商業負責人
      、主辦及經辦會計人員或依法受託代他人處理會計事務之
      人員，以明知為不實事項而填製會計憑證或記入帳冊者，
      即該當商業會計法第71條第1款之罪，本罪乃刑法第215條
      業務上文書登載不實罪之特別規定，自應優先適用（最高
      法院92年度台上字第6792號、94年度台非字第98號判決意
      旨參照）。核被告前揭前揭填製不實會計憑證之行為，係
      犯修正前商業會計法第71條第1款之填製不實會計憑證罪
      。被告利用不知情之記帳人員鄭麗純將上開不實統一發票
      填製於現金支出傳票及分類帳，為間接正犯。被告雖先後
      有多次填製不實事項於會計帳之行為，然均係基於填製不
      實會計憑證於會計帳冊之單一目的之犯意，於密接之時、
      空反覆為業務上會計帳冊之填載，無非係單一行為之數個
      舉動接續進行，實現單一犯罪構成要件，其主觀上係以各
      個舉動為全部犯罪行為之一部；客觀上僅實施一個犯罪，
      性質上應認接續犯，僅論以一商業會計法第71條第1款之
      罪即足，惟公訴人認為上開行為構成連續犯云云，容有未
      洽，自不予採取。爰審酌被告身為公司負責人，明知無交
      易事實之會計憑證之統一發票，卻利用不知情之記帳人員
      製作會計帳冊，妨害稅捐機關對於稅目稽徵查核之正確性
      ，及其犯罪動機、目的係為逃漏營業稅捐、其手段平和及
      被告事後已補繳元富公司逃漏之營業稅共676950元（懲罰
      之罰鍰尚未完納），有證人即稅務員呂德民於偵訊中證述
      明確，亦有財政部臺灣省中區國稅局東山稽徵所98年10月
      30 日中區國稅東山三字第0980023044號函一紙在卷可查
      （臺灣彰化地方法院檢察署98年度偵字第8707號卷第52頁
      ）與犯後坦承犯行等一切情狀，量處如主文所示之刑；又
      被告上開犯罪時間在96年4月24日以前，合於中華民國96
      年罪犯減刑條例第2條第1項第3款之減刑條件，且無同條
      例第3條、第5條所定不得減刑之之情形，應依上開規定，
      減宣告刑二分之一，並諭知易科罰金之折算標準。
參、無罪部分：
一、公訴意旨略以：被告謝宜君係元富公司之負責人，亦為商業
    會計法第4條所稱之商業負責人，其明知元富公司於民國93
    年9月至93年11月間，與建臺發實業有限公司、大盈國際股
    份有限公司間並無交易事實，竟透過不詳管道，取得如附表
    所示之統一發票，作為進項憑證，再交由不知情之記帳業者
    鄭麗純，據以申報元富公司之營業稅及營利事業所得稅，逃
    漏納稅義務人元富公司下列應繳納之營業稅及營利事業所得
    稅：(一)於93年11月1日至11月15日之間，申報附表編號1-7所
    示統一發票所載銷售金額，作為進項稅額，用以扣抵銷項稅
    額，逃漏營業稅31萬6950元。(二)於94年1月1日至1月15日之
    間，申報附表編號9-10所示統一發票所載銷售金額，作為進
    項稅額，用以扣抵銷項稅額，逃漏營業稅3萬6000元。(三)於9
    4年5月1日至5月31日之間，虛列93年度進貨成本633萬9000
    元、折舊費用16萬1111元，申報元富公司93年度之營利事業
    所得稅，逃漏營利事業所得稅162萬5043元等情。因認被告
    涉有稅捐稽徵法第47條第1款、第41條之罪嫌。
二、訊之被告否認有何上開違反稅捐稽徵法第47條第1款、第41
    條規定之犯行。公訴人認被告涉犯前揭上開罪嫌，無非以：
    證人即被告之母林琇玲之證述及統一發票影本、現金支出傳
    票、元富水泥製品股份有限公司分類帳、財政部臺灣省中區
    國稅局東山稽徵所函及所附元富水泥製品股份有限公司取得
    不實進項憑證查核結果資為論據。
三、按犯罪事實應依證據認定之，無證據不得認定犯罪事實；不
    能證明被告犯罪者，應諭知無罪之判決，刑事訴訟法第154
    條第2項及第301條第1項分別定有明文。次按認定不利於被
    告之事實，須依積極證據，苟積極證據不足為不利於被告事
    實之認定時，即應為有利於被告之認定，更不必有何有利之
    證據；又事實之認定，應憑證據，如未能發現相當證據，或
    證據不足以證明，自不能以推測或擬制之方法，以為裁判基
    礎。而刑事訴訟法上所謂認定犯罪事實之積極證據，係指適
    合於被告犯罪事實之認定之積極證據而言，雖不以直接證據
    為限，間接證據亦包括在內；然而無論直接或間接證據，其
    為訴訟上之證明，須於通常一般之人均不致有所懷疑，而得
    確信其為真實之程度者，始得據為有罪之認定，倘其證明尚
    未達到此一程度，而有合理之懷疑存在時，致使無從形成有
    罪之確信，根據「罪證有疑，利於被告」之證據法則，即不
    得遽為不利被告之認定（最高法院30年度上字第816號、29
    年度上字第3105號、30年度上字第1831號、40年度臺上字第
    86號及76年度臺上字第4986號等判例意旨參照)。
四、被告於本院審理中供稱：「93年度時我們主要銷售對象是台
    泥，因為當時與我們配合廠商的砂石材料不夠，所以才會向
    其他廠商購買砂石，但其他廠商卻拿非實際交易的廠商發票
    給我，而我們不知道他會拿其他沒有實際交易公司的發票給
    我們，交易廠商拿的元富與建臺發的發票是我收的。我們是
    家族企業，實際上真正經營的人是我父親，我只是處理公司
    一些小的雜事。本件實際情形如我父親（謝文榮）所述。93
    年11月到94年6月間，我於元富公司擔任打出貨單，元富公
    司實際決策權在我父親」等語（本院卷第14頁及100年1月21
    日審判筆錄第3-5頁）。經查：證人即被告之父謝文榮於本
    院審理中證述：「（元富公司關於帳務、公司的運作，實際
    上是由何人決定的？）由我決定的。（公司的報稅、記帳的
    事情，是誰決定交給記帳士的？）是我。（被告是否可以決
    定上開事項？）（都是由我決定，被告只是掛名的負責人。
    被告並無參與公司的運作。）（被告在公司內負責什麼事情
    ？）打出貨單、調度員。我們是家庭企業。（為何讓被告掛
    名？）我有三間公司。（記帳士是誰找來的？）人家介紹，
    由我決定僱用的。已經配合一、二十年了。當初是由我決定
    僱用的。（你們收到建臺公司、大盈公司的發票，銷貨的公
    司不是建臺、大盈公司，卻拿第三人的發票給你的事情是否
    知情？）我給別人包工程的人的人拿給我的，他給我的時候
    我不知道。他拿發票給我，我付錢給他，我只要有發票就好
    ，至於是誰的發票都可以。我工程包給他，我不知道他拿假
    的發票給我。我不懂法律。我的確有進貨，稅捐處的人也有
    去看。帳目的部分是我管理的，由我交給會計。（會計是誰
    ？）忘記了，要回去查。（會計不是自己的人？）不是，那
    是僱用的。（林琇玲在元富公司負責何事？）她實際負責另
    外一家合生混泥土興業股份有限公司。在元富沒有負責任何
    事情。（為何謝宜君於偵查中表示元富公司的實際負責人是
    林琇玲？）她說錯了。元富公司的實際負責人是我。（為何
    林琇玲於偵查中表示公司業務、帳目都是由她處理？）是我
    在處理，她們說錯了。」等語相符（本院卷第26-27頁），
    參以證人即林琇玲於偵訊中證稱：被告只協助部分業務等語
    （臺灣彰化地方法院檢察署98年度偵字第8707號卷第77頁）
    ，足認被告固登記為元富公司之代表人，然其在元富公司從
    事打出貨單及調度、收受會計憑證之統一發票等部分事務，
    但對於元富公司之運作方針、重大事務、決策之商議或定奪
    ，並無實質上之影響力或決定權限，而係由被告之父謝文榮
    所能決定之，從而，難認被告為實際負責人，僅是名義上之
    負責任甚明。按被告行為後，稅捐稽徵法第47條於98年5月5
    日修正，增訂第2項：「前項規定之人與實際負責業務之人
    不同時，以實際負責業務之人為準。」，並於同年月27日公
    布施行。而刑法中規範行為後法律變更所生新舊法比較適用
    之準據者，為刑法第2條第1項「從舊從輕原則」，即「行為
    後法律有變更者，適用行為時之法律，但行為後之法律有利
    於行為人者，適用最有利於行為人之法律。是以公司登記之
    名義負責人與實際負責業務人不同時，新法規定以實際負責
    人為代罰對象，並比較新舊法結果，修正後之規定對於被告
    較為有利（最高法院99年台上字第5902號判決參見）。查被
    告係元富公司之名義負責人，雖為公司法第8條所規定之公
    司負責人，惟非屬稅捐稽徵法第47條第1款所定之實際負責
    業務之人，依前揭新舊法比較結果，以修正後稅捐稽徵法第
    47條之規定，對被告為有利，即認法規範於事後免除被告為
    元富公司之「代罰」對象。此外復查無其他積極證據足認被
    告有公訴人前開指摘之罪行，揆諸前揭規定及判例意旨，堪
    認上開部分應為被告無罪之諭知。
據上論斷，依刑事訴訟法第299條第1項前段、第301條第1項，修
正前商業會計法第71條第1款之填製不實會計憑證罪，刑法第11
條前段、第2條第1項前段、刑法修正前第41條第1項前段，中華
民國九十六年罪犯減刑條例第2條第1項第3款、第7條、第9條，
廢止前之修正前罰金罰鍰提高標準條例第2條，現行法規所定貨
幣單位折算新臺幣條例第2條，判決如主文。
本案經檢察官李善植到庭執行職務。
中    華    民    國    100    年    2    月    11    日
                  刑事第七庭    審判長法官  洪俊誠
                                      法官  巫淑芳
                                      法官  張德寬
以上正本證明與原本無異
如不服本判決，應於收受本判決後十日內向本院提出上訴書狀，
其未敘述上訴理由者，並得於提起上訴後十日內向本院補提理由
書狀（均須按他造當事人之人數附繕本）「切勿逕送上級法院」
                                     書記官  王麗雯
中    華    民    國     100    年    2    月     11    日
附錄本案論罪科刑法條全文：
修正前商業會計法第71條
商業負責人、主辦及經辦會計人員或依法受託代他人處理會計事
務之人員有下列情事之一者，處 5 年以下有期徒刑、拘役或科
或併科新臺幣 15 萬元以下罰金：
一、以明知為不實之事項，而填製會計憑證或記入帳冊。
二、故意使應保存之會計憑證、會計帳簿報表滅失毀損。
三、偽造或變造會計憑證、會計帳簿報表內容或毀損其頁數。
四、故意遺漏會計事項不為記錄，致使財務報表發生不實之結果
    。
五、其他利用不正當方法，致使會計事項或財務報表發生不實之
    結果。